【裁判字號】    91,訴,2850
【裁判日期】    920424
【裁判案由】    偽造貨幣等
【裁判全文】
臺灣高雄地方法院刑事判決                        九十一年度訴字第二八五號
    公  訴  人  臺灣高雄地方法院檢察署檢察官
    被      告  乙○○
    選任辯護人  林鴻駿律師
                許清連律師
                鄭淑貞律師
右列被告因偽造貨幣等案件，經檢察官提起公訴（九十年度偵字第一四五二七號），
本院判決如左：
    主  文
乙○○連續行使明知為不實之事項，而使公務員登載於職務上所掌之公文書，足以生
損害於公眾，處有期徒刑捌月。扣案之重型機車駕駛執照壹枚沒收。
被訴行使偽造通用紙幣部分無罪。
    事  實
一、乙○○前因案遭通緝，為免被逮捕，竟與洪國銘（民國○○○年○○月○日生、
    由臺灣高雄地方法院檢察署檢察官另案偵辦）共同基於使公務員登載不實之犯意
    聯絡，明知洪國銘之重型機車駕照並未遺失，竟於八十九年十月二十六日，相偕
    前往高雄縣鳳山市○○路三百六十一號「交通部公路總局高雄區監理所」（下稱
    高雄區監理所），由洪國銘提供自己之身分證及印章各一枚予乙○○，乙○○則
    持自己之照片連同洪國銘之身分證及印章一枚，以洪國銘駕照遺失為由，委由不
    詳姓名之代辦證照異動人員（即俗稱「監理黃牛」）向高雄區監理所申請補發，
    利用不知情之高雄區監理所承辦人員，以電腦選填並列印「機車駕駛人異動登記
    書」後，貼上乙○○照片及蓋用洪國銘印章，使該承辦人員將此不實之事項登載
    於職務上所掌之補領機車駕照相關公文書上，辦理遺失補照，製發職務上製作之
    「洪國銘」駕駛執照，並黏貼乙○○之照片，足生損害於監理機關對於車輛駕駛
    人資料管理之正確性。乙○○於取得上開登載不實之「洪國銘」重型機車駕照後
    ，即基於行使之概括犯意，先於不詳時間、地點遭警方攔檢二次時，為掩飾其身
    份，而連續持之向警方行使接受盤查。嗣於九十年八月一日下午三時五十五分許
    ，在高雄市苓雅區○○○路一百二十八巷二十四號前，為警發現行跡可疑予以攔
    查，乙○○又持登載不實之「洪國銘」重型機車駕照接受盤查時，經警當場識破
    始知上情，並扣得其所有上述「洪國銘」重型機車駕照一枚。
二、案經高雄市政府警察局前鎮分局移送臺灣高雄地方法院檢察署檢察官偵查起訴。
    理  由
甲、有罪部分：
一、按刑事訴訟法第三百零二條第一款規定，案件曾經判決確定者，應諭知免訴之判
    決，此項訴訟法上所謂一事不再理之原則，關於實質上一罪或裁判上一罪，雖有
    其適用，然須限於前開實質上一罪或裁判上一罪，經檢察官重行起訴，始應諭知
    免訴之判決，最高法院六十年度台非字第七七號判例意旨參照。查被告乙○○前
    因案遭通緝，為免被逮捕，始與共犯洪國銘共同於八十九年十月二十六日至高雄
    區監理所為右揭使公務員登載不實之犯行，業據被告於本院審理時供陳在卷（本
    院卷第二七頁），而被告於八十九年十月二十六日取得右揭洪國銘名義、照片為
    其本人之重型機車駕駛執照後，復另行起意基於誣告之犯意，於同年十二月二十
    五日，持該駕照向高雄市政府三民第二分局誣告案外人林六郎涉犯強盜罪，並在
    警訊之相關文件上偽造「洪國銘」署押，該誣告及偽造署押犯行嗣經本院於九十
    年訴字第二四一七號判決處有期徒刑十月，並於九十一年四月二十二日確定，有
    該判決書一份附卷可稽（詳偵卷第九二至九八頁）；是其被告前揭誣告林六郎並
    偽造署押之犯行，與本案並無實質上一罪或裁判上一罪之關係，且被告於本院審
    理時亦供陳上揭誣告及偽造署押犯行與本案並無任何關係等語無誤（詳本院卷第
    二七頁），故本案自無適用上開法條之餘地，合先敘明。
二、右揭犯罪事實，業據被告於警偵訊及本院審理中坦承不諱，核與共犯洪國銘於偵
    查中供述之情節相符（見偵卷第二一、二二頁），並有登載不實之「洪國銘」重
    型機車駕照一枚扣案可憑（置於警卷第五頁），復有交通部公路總局高雄區監理
    所九十一年四月二十二日（九一）高監駕字第九一一四六０四號函附「機車駕駛
    人異動登記書」各一紙附卷可稽（詳偵卷第八一、八二頁），是被告之自白與事
    實相符，堪予採信。故其右揭犯行，洵堪認定。
三、核被告所為，係犯刑法二百十六條、第二百十四條行使使公務員登載不實罪，應
    依同法第二百十四條論處。被告與洪國銘間就前述冒名補發重型機車駕駛執照之
    使公務員登載不實犯行，有犯意聯絡及行為分擔，應論以共同正犯。而被告使公
    務登載不實取得「洪國銘」駕照後進而行使，其使公務員登載不實之低度行為應
    為嗣後行使之高度行為所吸收，不另論罪，公訴人認二者係方法結果之牽連關係
    ，尚有誤會。又查公訴人認被告曾於不詳時地遭警方攔檢三次，而連續持之行使
    等語，惟其所據者係以被告於偵查中之自白（詳偵卷第一○一頁背面），然經本
    院於審理時明確訊問被告，據其供稱：前開三次之最後一次，即為九十年八月一
    日遭警查獲之此次（本院卷第二七頁），故被告持之行使之次數，僅足認定三次
    ，上開公訴意旨亦有誤會。是被告先後三次行使「洪國銘」駕照之犯行，方法相
    同，均係基於逃避通緝之概括犯意為之，為連續犯，依刑法第五十六條之規定，
    以一罪論，並加重其刑。公訴意旨疏未論及此部分，尚有未洽。爰審酌被告因遭
    通緝，而為免被逮捕，即使公務員登載不實取得不實之駕照，進而行使，除造成
    監理資料管理之錯誤，又使警察機關疏於注意，造成其僥倖之心理，行為殊不足
    取，惟念其犯行坦承罪行，及其犯罪動機等一切情狀，量處如主文之刑。
四、按刑法第二百十二條之偽造特種文書罪，以無制作權之人冒用有制作權者之名義
    而制作該文書為要件，如果制作該文書者，對於此種文書本有制作之權，即不發
    生偽造問題。本件高雄區監理所所核發之機車駕駛執照，乃監理機關本於職權，
    有權制作之文書，自無偽造可言，惟扣案之駕駛執照雖非偽造，但係屬被告因犯
    罪所得之物，且為被告所有，爰依刑法第三十八條第一項第三款宣告沒收。又該
    駕駛執照上貼有被告之照片一張，乃係被告所有且供犯罪所用之物，惟該照片既
    黏貼在駕駛執照上，而該駕駛執照又經本院宣告沒收在案，故不另就該張照片再
    為沒收之諭知。此外，被告於「機車駕駛人異動登記書」上亦貼有照片一張（詳
    偵卷第八二頁），且為供犯罪所用之物，然該異動登記書業經高雄區監理所承辦
    人員附於所承辦之文書內，該張照片即已非被告所有，亦不得宣告沒收，併此敘
    明。
乙、無罪部分：
一、公訴意旨另以：被告乙○○於九十年七月三十一日晚間，在高雄市○○路「天空
    之城ＰＵＢ」之上班處所，明知綽號「小鄧」之不詳姓名成年男子所交付之新版
    新台幣五百元紙鈔十五張，均係偽造之通用紙幣，竟意圖供行使之用而收受之，
    旋即持以向不知情之夜市商販購買涼水一次，據以換得真鈔，嗣於九十年八月一
    日下午三時五十五分許，在高雄市苓雅區○○○路一二八巷二四號前，為警發現
    行跡可疑予以攔查，乙○○又持前開偽造之洪國銘重型機車駕照接受盤查時，經
    警當場識破始知上情，於同日十六時許，帶同警方前往其位於上址五樓頂樓住處
    ，當場於其住處查獲偽造五百元紙鈔十五張（含號碼ＤＲ二一七四四六ＷＨ十二
    張、ＥＬ七三五九０二ＶＧ二張、ＡＬ七六四四七九ＺＨ一張）。因認被告涉有
    刑法第一百九十六條第一項之行使偽造通用紙幣罪嫌等語。
二、按犯罪事實應依證據認定之，無證據不得推定其犯罪事實；又不能證明被告犯罪
    ，應諭知無罪之判決。刑事訴訟法第一百五十四條及第三百零一條分別定有明文
    。次按刑事訴訟法上所謂認定犯罪事實之證據，係指足以認定被告確有犯罪行為
    之積極證據而言，如未能發現相當證據或證據不足以證明，自不能以推測或擬制
    之方法，以為裁判基礎，最高法院二十九年度上字第三一０五號及四十年度台上
    字第八六號分別著有判例；而認定不利於被告之事實，須依積極證據，苟積極證
    據不足為不利被告之認定時，即應為有利於被告之認定，更不必有何有利之證據
    ，亦有最高法院三十年度上字第八一六號判例可資參照。若證據資料在經驗科學
    上或論理法則上尚有對被告較為有利之存疑，而無從依其他客觀方法排除此項合
    理之可疑，即不得以此資料作為斷罪之基礎，且刑事訴訟制度受「倘有懷疑，則
    從被告之利益為解釋」、「被告應被推定為無罪」之原則所支配，故得為訴訟上
    之證明者，無論為直接或間接證據，須客觀上於一般人均不致有所懷疑而達於確
    信之程度者，始可據為有罪之認定，倘其證明尚未達於「確信」之程度，而有合
    理可疑存在時，即難據以為被告不利認定，換言之，在法律判斷上，即不能為被
    告有罪之認定。
三、公訴人認被告涉犯前揭罪嫌，係以被告於警訊之自白及偵查中坦承收受假鈔時，
    已知悉為偽鈔等語，並有卷附扣案之十五張偽鈔為證，為其所憑之論據。惟訊據
    被告堅決否認有右揭犯行，辯稱：扣案之十五張偽鈔係綽號「小鄧」之男子於九
    十年七月三十一日晚間寄放在伊處，惟當天下班時，「小鄧」並未取回，故伊攜
    回住處，伊從未持偽鈔至夜市買涼水換真鈔，且警察於同年八月一日查獲伊使用
    偽造之駕駛執照時，伊身上亦未攜帶前開偽鈔，扣案之假鈔係在伊住處搜出，故
    無證據足認伊有行使偽鈔之犯行等語。經查：
    （一）員警於九十年八月一日查獲被告持有偽造之「洪國銘」之駕照後，經被告
          之同意至其位於高雄市苓雅區○○○路一二八巷二四號五樓住處查獲新版
          五百元紙幣十五張等情，業據證人即查獲員警甲○○、董湘雲、詹敏暉到
          庭證述屬實（本院卷第二九、三○、四六、四七頁）。又該十五張五百元
          紙幣之編號分別為：ＤＲ二一七四四六ＷＨ號十二張、ＥＬ七三五九０二
          ＶＧ號二張、ＡＬ七六四四七九ＺＨ號一張，故有同號之情事，業據本院
          勘驗屬實（詳本院卷第四七頁），且前開紙幣經鑑定確屬偽造，亦有中央
          銀行發行局九十年八月二十四日（九○）台央發字第○三○○四四四三八
          號函在卷可稽（詳偵卷第六二頁），是被告所持有上開十五張五百元之紙
          鈔，確屬偽幣，無庸置疑。
    （二）惟被告雖於警訊中供陳：假鈔是「小鄧」給的，伊都是有夜市買涼水及買
          別的東西換真鈔，「小鄧」拿假鈔給伊換真鈔，每換一千元，伊賺二百元
          ，八百元要交回給「小鄧」等語（警卷第三頁）；然被告於偵查及本院審
          理時均否認前揭前情，則其於警訊之陳述是否真實，尚待查明。依本案所
          有之證據，僅足證「小鄧」曾於九十年七月三十一日交付十五張偽鈔予被
          告，如被告依其在警訊之自白，曾持以至夜市買涼水或買其他物品以換取
          真鈔，則被告於同年八月一日遭查獲時，其所持有之偽鈔必將少於十五張
          ，惟被告於警員查獲時之偽鈔，仍係「小鄧」交付予其之十五張偽鈔，是
          被告前開於警訊供述曾至夜市購買物品藉以換取真鈔之自白，已非無疑。
          且依警訊筆錄之記載，偽鈔係由被告住處床鋪旁置物櫃內之男用皮包內搜
          出（詳警卷第二頁背面），然依證人即查獲員警甲○○、董湘雲、詹敏暉
          到庭證述：偽鈔位置是在進房間即可看到櫃子內，皮包內未搜出假鈔等語
          屬實（本院卷第二九、三○、四六、四七頁），故警訊筆錄此部分之記載
          ，尚與事實不符。再參酌被告係於九十年八月一日下午三時五十五分許，
          先於高雄市苓雅區○○○路一百二十八巷二十四號前為警查獲，查獲當時
          ，其身上並無攜帶上述偽鈔，係員警嗣後經被告同意至其住處搜索始查出
          上開偽鈔，此有警訊筆錄附卷可稽，故亦難據嗣後在被告住處搜出偽鈔之
          事實，而認定被告有行使偽造通用紙幣之犯行。又前開十五張之偽鈔，乃
          係於進入被告住處，即可目視床鋪旁之置物櫃上查獲，已如前述，且有照
          片八幀在卷可佐（詳警卷第一三至一六頁），依常情判斷，被告如欲持該
          偽鈔換真鈔，則該偽鈔理應秘而藏之，尚不致放置在進門即可看見之處；
          再依證人丙○○具結證述：九十年七月三十一日晚間，伊在「天空之城Ｐ
          ＵＢ」看到「小鄧」好像拿錢給被告，伊問被告拿什麼，被告說「小鄧」
          寄放在他那裡的錢等語（本院卷第四五頁）互核以觀，則「小鄧」寄放在
          被告處之十五張偽鈔，嗣因故未取回，而被告將其攜回住處，並隨手放置
          於床旁之置物櫃上，尚與常情無違。準此，實難僅以前揭警訊之自白逕認
          被告有行使偽造紙幣之犯行。
    （三）又被告於偵查中雖供陳：「（是否知道鈔票是假的？）之前不知，後來有
          告訴我，他給我的感覺是要叫我去換真的」等語（詳偵卷第一六頁）。然
          如前述，本案僅有「小鄧」交付予被告之十五張偽鈔，並無證據足認被告
          曾有至夜市行使偽幣之事實，縱令被告於「小鄧」交付時，已知悉所收受
          者係偽鈔，亦無證據足證被告係本於供行使之意圖而收受上揭偽造紙幣，
          故亦難據以逕認被告涉犯意圖供行使之用而收集偽造紙幣罪。
四、綜上所述，公訴人所舉之證據不足證明被告確有偽造貨幣犯行。此外又查無其他
    積極之證據，足認被告確有公訴人所指之犯行，不能證明被告犯罪，依法應諭知
    無罪之判決。至於扣案五百元之紙幣十五張，雖經鑑定確係偽造紙幣，已如前述
    ，然被告既應諭知無罪，則本院亦不得宣告沒收，應為檢察官另為適當之處理。
據上論斷，應依刑事訴訟法第二百九十九條第一項前段、第三百零一條第一項，刑法
第二百十六條第、第二百十四條、第五十六條、第二十八條、第三十八條第一項第三
款，罰金罰鍰提高標準條例第一條前段，判決如主文。
本案經檢察官何景東到庭執行職務。
中    華    民    國    九十二    年      四      月      二十四      日
                                  臺灣高雄地方法院刑事第二庭
                                      法  官    吳為平
右正本證明與原本無異。
如不服本判決，應於判決送達後十日內，向本院提出上訴狀。
                                      書記官    曾秀鳳
中    華    民    國    九十二    年      四      月      二十八      日
附錄論罪科刑法條：
中華民國刑法第二百一十六條
行使第二百十條至第二百十五條之文書者，依偽造、變造文書或登載不實事項或使登
載不實事項之規定處斷。
中華民國刑法第二百一十四條
明知為不實之事項，而使公務員登載於職務上所掌之公文書，足以生損害於公眾或他
人者，處三年以下有期徒刑、拘役或五百元以下罰金。


司法院資訊處製作；財團法人民間司法改革基金會備份。
